臺灣高等法院高雄分院民事判決
110年度上易字第250號
上  訴  人  高雄市岡山區農會

法定代理人  石敏雄  
訴訟代理人  呂郁斌律師
被上訴人    陳惠英  
訴訟代理人  施承典律師
上列當事人間因返還不當得利事件，上訴人對於中華民國110年8
月27日臺灣橋頭地方法院110年度訴字第339號第一審判決提起上
訴，本院於111年6月15日言詞辯論終結，判決如下：
    主  文
上訴駁回。
第二審訴訟費用由上訴人負擔。
    事實及理由
一、被上訴人起訴主張：上訴人前以臺灣臺南地方法院（下稱臺
    南地院）87年度促字第187號支付命令（下稱187號支付命令
    ）及確定證明書、87年度促字第188號支付命令（下稱188號
    支付命令，與187號支付命令合稱系爭支付命令）及確定證
    明書為執行名義，對伊聲請強制執行，於民國96年2月13日
    經臺南地院95年度執字第42373號事件受償新臺幣（下同）5
    02,589元。上訴人因債權未全部受償，於108年間再對伊聲
    請強制執行，由臺南地院108年度司執字第48972號事件受理
    ，惟伊察覺系爭支付命令之送達均不合法，乃聲請撤銷系爭
    支付命令確定證明書，嗣經最高法院109年度台抗字第1080
    號裁定撤銷該確定證明書確定，上訴人於知悉該確定證明書
    撤銷後，亦主動撤回前揭108年度司執字第48972號強制執行
    之聲請，臺南地院並於109年9月21日發函通知伊。是上訴人
    持以向伊聲請強制執行並受償之執行名義即系爭支付命令暨
    確定證明書既經撤銷確定，且上訴人對伊並無任何債權存在
    ，故上訴人受領502,589元係無法律上之原因，致伊受有損
    害，自應依民法第179條、第182條第2項規定返還，及自其
    知無法律上之原因時，即至遲為執行處通知伊撤回執行之10
    9年9月21日起之利息。並聲明：上訴人應給付被上訴人502,
    589元，及自109年9月21日起至清償日止，按週年利率5％計
    算之利息。
二、上訴人則以：187號支付命令係向臺南縣○○鄉○○村○○路00號
    送達，送達證書上蓋有被上訴人之印文，送達時既係以被上
    訴人之印章簽收該訴訟文件，足以推定若非被上訴人親自簽
    收，至少亦為與被上訴人有一定關係之同居人或受僱人持被
    上訴人之印章代為簽收，故187號支付命令已生合法送達之
    效果。188號支付命令原係向臺南縣○○鄉○○路00號送達，後
    改向臺南市○○路00號2樓送達，送達證書並記載「夫代」即
    由訴外人郭萬壽代收，郭萬壽以同居人身份代收該文件仍生
    合法送達效果。被上訴人雖曾就系爭支付命令所由生之借據
    ，對郭萬壽提起偽造文書之告訴，並主張其與郭萬壽感情不
    睦，於80年間早已分居之語，惟被上訴人就此並未舉證證明
    ，其極有可能係虛構郭萬壽偽造文書之事實等語置辯。
三、原審經審理結果，准被上訴人全部請求。上訴人提起上訴，
    聲明：㈠原判決廢棄。㈡被上訴人在第一審之訴駁回。被上訴
    人則聲明：上訴駁回。　　
四、兩造不爭執事項
  ㈠上訴人前以系爭支付命令及確定證明書為執行名義，對被上
    訴人財產聲請強制執行，於96年2月13日經臺南地院95年度
    執字第42373號強制執行程序受償502,589元。
  ㈡上訴人因債權未全部受償，於108年再次對被上訴人聲請強制
    執行，經臺南地院108 年度司執字第48972 號受理。上訴人
    則向臺南地院聲請撤銷系爭支付命令確定證明書，經臺南地
    院108年度聲字第133號、臺灣高等法院臺南分院109年度重
    抗字第7號、最高法院109年度台抗字第1080號裁定撤銷該確
    定證明書確定。上訴人知悉系爭支付命令確定證明書經撤銷
    後，即主動撤回前揭108 年度司執字第48972 號強制執行之
    聲請，臺南地院並於109 年9 月21日發函通知被上訴人。
  ㈢上訴人聲請核發187 號支付命令所據之擔保放款借據，由被
    上訴人與郭萬壽擔任訴外人郭金枝向上訴人借款1,500萬元
    之連帶保證人。上訴人聲請核發188 號支付命令所據擔保放
    款借據為被上訴人向上訴人借款3,000 萬元。
  ㈣被上訴人於96年1月31日向臺灣臺南地方法院檢察署對郭萬壽
    提出偽造文書之告訴，其中就擔保放款借據1,500萬元部分
    ，業經臺灣臺南地方法院以98年度訴字第551號判決郭萬壽
    行使偽造私文書罪確定。另就擔保放款借據3,000萬元部分
    ，經臺灣臺南地方法院檢察署以96年度偵字第9121號以追訴
    權時效完成而為不起訴處分確定。
五、被上訴人依不當得利之法律關係，請求上訴人返還502,589
    元，及自109年9月21日起計算之法定利息，有無理由？
  ㈠按無法律上之原因而受利益，致他人受損害者，應返還其利
    益。雖有法律上之原因，而其後已不存在者，亦同。受領人
    於受領時，知無法律上之原因或其後知之者，應將受領時所
    得之利益，或知無法律上之原因時所現存之利益，附加利息
　　，一併償還；如有損害，並應賠償。民法第179條、第182條
    第2項分別定有明文。次按強制執行應依執行名義為之，未
    確定之支付命令，不備執行名義之要件，其執行名義尚未成
    立，執行法院不得據以強制執行。若債務人於執行程序終結
    後，始以債權人據以聲請強制執行之支付命令，未合法送達
    債務人為由，聲請撤銷確定證明書，並經撤銷確定，則未確
    定之支付命令不備執行名義之要件，其執行名義尚未有效成
    立，債務人自得依不當得利之法律關係，對執行債權人請求
    返還因執行所得之利益。
　㈡查，上訴人前以系爭支付命令及確定證明書為執行名義，對
    被上訴人財產聲請強制執行，於96年2月13日經臺南地院95
    年度執字第42373號強制執行程序受償502,589元。上訴人因
    債權未全部受償，於108年再次對被上訴人聲請強制執行，
    經臺南地院108 年度司執字第48972 號受理，上訴人則向臺
    南地院聲請撤銷系爭支付命令之確定證明書，經臺南地院10
　　8年度聲字第133號、臺灣高等法院臺南分院109年度重抗字
    第7號、最高法院109年度台抗字第1080號裁定撤銷該確定證
    明書確定（不爭執事項㈠、㈡）。而上開確定裁定之理由略謂
    ：187號支付命令之送達地址，為郭萬壽之住所地，被上訴
    人當時並未設籍於該址，客觀上無從認為係被上訴人之住居
    所；188號支付命令之送達地址，由郭萬壽於送達證書蓋章
    ，並註明「夫代」，惟郭萬壽與被上訴人早於80年間即已分
    居，難認郭萬壽與被上訴人同居一處為共同生活之人。且郭
    萬壽於被上訴人對其提起刑事案件偵查中，亦供稱187號支
    付命令債權之擔保放款借據上，被上訴人之簽名及印文均係
    其未經被上訴人同意而為，另188號支付命令債權之擔保放
    款借據，亦係其擅自偽簽或蓋印被上訴人之姓名及印文，被
    上訴人並不知情之語。又系爭支付命令之借款均係屆期後展
    約，無須對保乙情，業經上訴人職員余漢楨證述在卷。是系
    爭支付命令均未經合法送達，台南地院於前所核發之系爭支
    付命令確定證明書，於法不合，自應將該確定證明書撤銷等
    語。是上訴人猶執前詞為辯，殊非可採。稽此，足認上訴人
    據為執行名義之系爭支付命令暨確定證明書，業經其後之前
    揭裁定予以撤銷確定，則系爭支付命令尚未確定，非為有效
    成立之執行名義。是上訴人以未確定之系爭支付命令為執行
    名義對被上訴人聲請強制執行，並受領502,589元，即屬無
    法律上原因受有利益，致被上訴人受有損害，已構成不當得
    利。又上訴人知悉系爭支付命令確定證明書經撤銷後，即主
    動撤回前揭108 年度司執字第48972 號強制執行之聲請，臺
    南地院並於109 年9 月21日發函通知被上訴人（不爭執事項
    ㈡），可認上訴人至遲於109年9月21日即已知悉其無法律上
    原因而受領上開款項。從而，被上訴人依不當得利之法律關
    係，請求上訴人返還因執行所得之利益502,589元，及自109
    年9月21日起至清償日止，按週年利率5％計算之利息，係屬
    有據。
六、綜上所述，被上訴人依不當得利之法律關係，請求上訴人給
    付502,589元，及自109年9月21日起至清償日止，按週年利
    率5％計算之利息，為有理由，應予准許。原審為上訴人敗訴
    之判決，並無不合。上訴意旨指摘原判決不當，求予廢棄改
    判，為無理由，應予駁回。
七、本件事證已臻明確，兩造其餘攻擊防禦方法及證據，核與判
    決之結果不生影響，爰不逐一論述，併此敘明。
八、據上論結：本件上訴為無理由，判決如主文。
中　　華　　民　　國　　111 　年　　6 　　月　　29　　日
                            民事第一庭   
                                  審判長法官  甯  馨
                                  法      官  林雅莉
                                  法      官  何悅芳
以上正本證明與原本無異。
本件不得上訴。　　　　　　　　　　　　　　　
中　　華　　民　　國　　111 　年　　6 　　月　　29　　日
                                  書　記　官  戴育婷